【裁判字號】    99,台上,459
【裁判日期】    990318
【裁判案由】    請求確認耕地優先承買權存在等
【裁判全文】
最高法院民事判決              九十九年度台上字第四五九號
上  訴  人  甲○○
訴訟代理人  曾肇昌律師
被 上訴 人  乙○○
            丙○○
            戊○○
            己○○
            庚○○
            辛○○
            丁○○
上列當事人間請求確認耕地優先承買權存在等事件，上訴人對於
中華民國九十八年十月二十八日台灣高等法院台中分院第二審判
決（九十八年度重上更(二)字第二○號），提起上訴，本院判決如
下：
    主  文
上訴駁回。
第三審訴訟費用由上訴人負擔。
    理  由
本件上訴人主張：伊父謝廷睦原承租坐落苗栗縣公館鄉○○○段
二五八、二八九、二八九之五、二九一地號等四筆田地耕作，謝
廷睦死亡後，由訴外人謝阿坪、謝宜塤、謝圓妹、謝辛癸、郭謝
滿香、謝旗祥（下稱謝阿坪等人）與伊共同繼承租賃關係續為耕
作。詎上開土地共有人即被上訴人丙○○、丁○○、庚○○（下
稱丙○○等三人），及被上訴人戊○○、己○○、辛○○（六人
合稱丙○○等六人）之被繼承人謝廷堂，未以書面通知伊及謝阿
坪等人優先承買，即於民國八十年九月二日將上開二五八地號土
地應有部分二七四○分之一三二○，二八九、二八九之五、二九
一地號土地應有部分各五分之四（下稱系爭四筆土地應有部分）
，以買賣為原因移轉登記與被上訴人乙○○所有，是項移轉對伊
及謝阿坪等人不生效力，謝阿坪等人業將渠等之優先承買權讓與
伊等情，依耕地三七五減租條例第十五條規定，求為確認伊就系
爭四筆土地應有部分有優先承買權存在；乙○○應塗銷系爭四筆
土地應有部分之所有權移轉登記，回復登記為丙○○等六人所有
；丙○○等六人應於伊給付新台幣（下同）二百五十九萬八千二
百三十二元時，將系爭四筆土地應有部分移轉登記予伊之判決。
被上訴人則以：上訴人未經耕地租佃委員會調解即提起本件之訴
，其訴為不合法。又丙○○等三人與謝廷堂出售系爭四筆土地應
有部分時，曾口頭通知上訴人是否優先承買，上訴人表示不願承
買，丙○○等三人及謝廷堂始將之出售與乙○○，上訴人已不得
再主張優先承買權等語，資為抗辯。
原審以：系爭第二五八、二八九、二八九之五、二九一地號等四
筆土地，前由謝廷睦承租耕作，嗣謝廷睦死亡，由上訴人及謝阿
坪等人共同繼承，上訴人及謝阿坪等人，就系爭二五八、二八九
、二八九之五、二九一地號等四筆土地有租賃關係存在之事實，
有原審八十八年度上字第二一○號民事判決、最高法院九十年度
台上字第一九八○號民事裁定可稽。次按出租人與承租人間因耕
地租佃發生爭議時，應由當地鄉（鎮、市、區）公所耕地租佃委
員會調解；調解不成立者，應由直轄市或縣（市）政府耕地租佃
委員會調處；不服調處者，由直轄市或縣（市）政府耕地租佃委
員會移送該管司法機關，司法機關應即迅予處理，並免收裁判費
用。前項爭議案件非經調解、調處，不得起訴。耕地三七五減租
條例第二十六條第一項、第二項分別定有明文。而出租耕地出賣
時，出租人與承租人因優先承買權發生之爭議，屬於租佃爭議之
一種，依耕地三七五減租條例第二十六條第二項規定，非經耕地
租佃委員會調解調處，不得起訴，有最高法院七十二年台上字第
四八六號判例可供參照。上訴人係主張：系爭耕地原出租人丙○
○、謝廷堂、丁○○、庚○○等人（下稱丙○○等四人）於未告
知承租人之情況下，逕將系爭土地應有部分出售予乙○○，並違
法切結，使地政機關誤認優先承買權人已放棄優先承買權而辦理
移轉登記完畢，涉及不法等情，訴請確認其就系爭土地應有部分
有優先承買權存在，並請求乙○○及丙○○等六人塗銷系爭土地
應有部分之移轉登記，及請求丙○○等六人於其給付買賣價金之
同時辦理系爭土地應有部分之移轉登記，自屬租佃爭議之一種，
於起訴前，應經耕地租佃委員會之調解調處，其起訴要件方屬具
備。查上訴人及謝阿坪等人於八十七年六月間向苗栗縣政府耕地
租佃委員會申請調解之相對人僅乙○○一人，並不包括系爭耕地
之出租人，此有台灣苗栗地方法院八十七年度訴字第四二三號卷
附租佃爭議調解申請書、耕地租佃委員會調處筆錄足據。參諸耕
地承租人行使優先承買權之結果，買賣關係將存在於耕地出租人
及承租人間，對耕地出租人之權益影響甚大；及耕地三七五減租
條例第二十六條明定，出租人與承租人就耕地租佃所生之爭議，
應先行向耕地租佃委員會申請調解、調處，益證原土地承租人即
上訴人就此租佃爭議之事件，於起訴之前，應以原土地出租人丙
○○等六人為相對人申請調解，方屬適法。上訴人及謝阿坪等人
僅以乙○○一人為相對人申請調處，對丙○○等六人自不生於起
訴前已經合法調解、調處之效力，上訴人起訴之程序，欠缺合法
之要件。況上訴人行使優先承買權之結果，將影響乙○○與系爭
土地應有部分原出租人丙○○等四人間已成立之買賣關係，丙○
○等四人對於乙○○須依民法第三百四十九條、第三百五十三條
負權利瑕疵擔保責任，此對丙○○等四人之權益影響甚鉅，豈僅
係單純塗銷所有權移轉登記及移轉所有權之問題而無調解之實益
？上訴人主張對丙○○等六人已無調解實益云云，為無足採。故
上訴人對被上訴人起訴請求確認其就系爭土地應有部分有優先承
買權存在，為無理由，不應准許。又上訴人訴請塗銷系爭土地應
有部分之移轉登記，回復登記為丙○○等六人所有，及請求丙○
○等六人應於伊給付二百五十九萬八千二百三十二元時，將系爭
四筆土地應有部分移轉登記予伊，乃係行使優先承買權之法律效
果，當以其優先承買權存在且行使合法為前提。茲其對被上訴人
訴請確認其就系爭土地應有部分有優先承買權存在之訴，既無理
由，其併訴請塗銷系爭土地應有部分之移轉登記，回復登記為丙
○○等六人所有，及請求丙○○等六人應於伊給付二百五十九萬
八千二百三十二元時，將系爭四筆土地應有部分移轉登記予伊，
自亦無理由，而不應准許。爰將第一審所為上訴人勝訴部分之判
決廢棄，改判駁回上訴人在第一審之訴，及維持第一審所為上訴
人敗訴部分之判決，駁回其上訴。按出租耕地出賣時，出租人與
承租人間因優先承買權發生之爭議，屬於租佃爭議之一種，依耕
地三七五減租條例第二十六條第二項規定，非經耕地租佃委員會
調解調處，不得起訴。又所謂因耕地租佃發生爭議，係指因耕地
租佃關係所發生之一切爭議而言。倘原告對被告起訴，係根據租
佃關係，即有上開法條規定之適用。上訴人係主張其對系爭土地
應有部分有租佃關係，爰為本件之請求，自應經耕地租佃委員會
調解調處，始得起訴。原審為上訴人敗訴之判決，經核於法並無
違誤。上訴論旨，指摘原判決違背法令，求予廢棄，非有理由。
據上論結，本件上訴為無理由。依民事訴訟法第四百八十一條、
第四百四十九條第一項、第七十八條，判決如主文。
中    華    民    國  九十九  年    三    月   十八   日
                      最高法院民事第六庭
                          審判長法官  劉  福  來
                                法官  陳  國  禎
                                法官  陳  重  瑜
                                法官  吳  麗  女
                                法官  簡  清  忠
本件正本證明與原本無異
                                      書  記  官
中    華    民    國  九十九  年    三    月   三十   日
                                                      K

司法院資訊處製作；財團法人民間司法改革基金會備份。
